【裁判字號】    94,簡上,57
【裁判日期】    951206
【裁判案由】    給付利息
【裁判全文】
臺灣彰化地方法院民事判決      94年度簡上字第57號
上  訴  人  行政院國軍退除役官兵輔導委員會彰化縣榮民服務
            處即黃振興之遺產管理人
法定代理人  丁○○
訴訟代理人  潘欣欣  律師
被 上訴 人  甲○○
上列當事人間請求給付利息事件，上訴人對於民國94年5月11日
本院彰化簡易庭93年度彰簡字第402號第一審判決提起上訴，本
院於民國95年11月15日言詞辯論終結，判決如下：
    主      文
原判決廢棄。
被上訴人在第一審之訴駁回。
第一、二審訴訟費用由被上訴人負擔。
    事實及理由
壹、程序部分：
一被上訴人於起訴時列張英夫為上訴人之法定代理人，原審判決
  亦列張英夫為上訴人之法定代理人，惟查上訴人之法定代理人
  於起訴前業已變更為丁○○，此有行政院國軍退除役官輔導委
  員會令可稽（本院卷第27頁），又上訴人於原審亦以丁○○為
  法定代理人應訴，並委任訴訟代理人（原審卷第16頁），是原
  審判決所列上訴人之法定代理人應更正為丁○○，且尚不生訴
  訟未經合法代理，或應由法定代理人聲明承受訴訟之情形，合
  先敘明。
二被上訴人未於言詞辯論期日到場，核無民事訴訟法第386條所
  列各款情形，爰依上訴人聲請，由其一造辯論而為判決。
貳、實體部分：
一被上訴人起訴主張：黃振興為建築房屋，於民國83年10月31日
  中午，在高雄縣鳳山市○○○路385巷6號之1被上訴人住處，
  向被上訴人借貸現金新臺幣（下同）50萬元，由被上訴人書寫
  收據本文，再由黃振興於正面簽名，背面蓋印鑑章，交付被上
  訴人收執，雙方並訂立印刷字體之借貸建屋契約書（下稱印刷
  字體借貸建屋契約書，與後述上訴人提出之另紙手寫建造房屋
  契約書不同），約定借款利息自借貸日起至清償日止按年息5
  ％計算。黃振興復於91年6月5日以91年1月5日為發票日，簽發
  同額本票1紙交付被上訴人，後被上訴人已依票據法第123條規
  定，聲請臺灣高雄地方法院以91年度票字第22384號裁定（下
  稱本票裁定）對前開本票准許強制執行，其利息自91年1月5日
  起算，因黃振興未抗告而確定。而黃振興就83年10月31日起至
  91 年1月4日止共7年2月5日之利息尚未清償，且於92年2月7日
  死亡，上訴人為其遺產管理人，爰本於消費借貸契約之法律關
  係，請求上訴人給付自83年10月31日起計7年2月期間之利息（
  餘5日之利息捨棄）。此外，被上訴人請求之利息，並非不及1
  年之定期給付債權，無民法第126條規定之適用，自應適用同
  法第125條規定，其時效為15年，又印刷字體借貸建屋契約書
  約定黃振興願放棄先訴抗辯權，是上訴人在第2審始為時效抗
  辯，不應准許，且無理由等語。並聲明：上訴人應給付被上訴
  人179,167元。
二上訴人則以：否認收據、本票、印刷字體借貸建屋契約書上黃
  振興簽名、印文之真正，上揭收據、本票經鑑定結果，亦無法
  證明有黃振興之簽名、印文。其次，收據上未約定利息，證人
  戊○○所證關於借貸時間、在場人、收據書立方式，均與被上
  訴人所主張不同，不值採信，而證人乙○○所證乃得自被上訴
  人之轉述，亦不足證被上訴人所述為真，是均不能證明被上訴
  人已交付貸與之金錢，或曾約定利息。再者，本票遲至91年1
  月5日始簽發，其金額仍為50萬元，未加計83年10月31日即立
  據日起至91年1月4日止之利息，如借款曾約定利息，自應計入
  ，而本票裁定所載相對人住址乃被上訴人之住址，並未合法送
  達與黃振興，黃振興當時已因癡呆症等疾病無法自理生活，始
  未循法定程序救濟，又上開本票與另紙金額100萬元之本票既
  係同日簽發，簽名式竟不同，足見並非真正。此外，印刷字體
  借貸建屋契約書雖記載訂約日為83年10月31日，並約定雙方應
  蓋印鑑證明章，但黃振興至89年12月28日始登記印鑑，故該契
  約書乃被上訴人臨訟偽造，應以另件之手寫建造房屋契約書為
  真。依手寫建造房屋契約書約定，黃振興借款50萬元建屋後居
  住期間既未滿3年，自無庸給付利息，是被上訴人請求給付利
  息，即屬無據。縱應給付利息，上訴人為時效抗辯，如時效抗
  辯無理由，則僅在遺產範圍內負給付義務等語，資為抗辯。
三原審對於被上訴人之請求，判決全部勝訴，並依職權宣告假執
  行，上訴人全部聲明不服，提起上訴，其上訴聲明求為原判決
  廢棄，被上訴人在第一審之訴駁回之判決。被上訴人則聲明駁
  回上訴。
四被上訴人主張黃振興於92年2月7日死亡，上訴人為其遺產管理
  人之事實，業據上訴人提出本院92年度家催字第28號裁定為證
  （原審卷第24至25頁），且為兩造所不爭執，堪信為真。被上
  訴人主張黃振興生前向其借款50萬元，約定利息自借貸日起至
  清償日止按年息5％計算；上訴人則否認黃振興曾向被上訴人
  借款，縱曾借款，並未約定利息，況依手寫建造房屋契約書，
  黃振興借款建屋後居住期間既未滿3年，自無庸給付利息，如
  仍應給付利息，則為時效抗辯，若無理由，則僅在遺產範圍內
  負給付義務置辯。是本件主要之爭點在於：
  (一)黃振興曾否與被上訴人約定，借款50萬元之利息自借貸日起
    至清償日止按年息5％計算。
  (二)黃振興曾否與被上訴人約定，如其借款建屋後居住期間未滿
    3年，無庸給付利息。
五按當事人主張有利於己之事實者，就其事實有舉證之責任，民
  事訴訟法第277條前段定有明文。被上訴人主張黃振興為建築
  房屋，於83年10月31日中午，在高雄縣鳳山市○○○路385巷6
  號之1被上訴人住處，向被上訴人借貸現金50萬元，由被上訴
  人書寫收據本文，再由黃振興於正面簽名，背面蓋印鑑章，交
  付被上訴人收執，雙方並訂立印刷字體借貸建屋契約書，約定
  借款利息自借貸日起至清償日止按年息5％計算，黃振興復於
  91年6月5日以91年1月5日為發票日，簽發同額本票1紙交付被
  上訴人一節，固據其提出收據、印刷字體借貸建屋契約書、本
  票各1紙為證（原審卷第6至7頁、本院卷第26頁），並聲請證
  人戊○○、乙○○到庭證述黃振興借貸過程（本院卷第151至
  153頁）。惟查：
  (一)上訴人於原審言詞辯論程序中，已委由訴訟代理人辯稱「該
    收據並不能證明黃振興所簽，簽名字跡並不相同」等語（原
    審卷第19頁），而否認收據之真正，此部分之防禦方法，為
    兩造所不爭執（本院卷第124、153頁），是上訴人前揭所辯
    ，在筆錄中記載為法官宣示之內容，應係誤會。換言之，上
    訴人並未自認收據之真正，合先敘明。
  (二)收據上之黃振興簽名，經原審依兩造之聲請，連同兩造各自
    提出之其他文書，兩度囑託法務部調查局鑑定，均因資料不
    足，無法鑑定，有該局函可稽（原審卷第48、75頁）；收據
    上之黃振興印文，經被上訴人聲請，連同本院依其聲請向彰
    化戶政事務所調取之黃振興印鑑登記申請書、印鑑證明所示
    印文，囑託內政部警政署刑事警察局鑑定，亦因紋線欠清晰
    無法認定，有該局函可參（本院卷第57 至59、220頁），是
    已無從依鑑定之結果，認定被上訴人主張收據係黃振興簽名
    、蓋章之事實為真。其次，證人戊○○於本院雖結證稱收據
    係黃振興親書全文及簽章（本院卷第151至152頁），然此與
    被上訴人陳稱係伊書寫收據本文，再由黃振興簽章（本院卷
    第151頁），不相符合；證人乙○○於本院並結證稱是聽被
    上訴人講述與黃振興有金錢往來，未看過交付金錢過程（本
    院卷第152頁），被上訴人亦自認於83年間還不認識乙○○
    （本院卷第152頁），是依上開證人所述，亦難遽認黃振興
    在收據上簽章。被上訴人雖聲請證人丙○○到庭證明借貸過
    程，惟該證人既具狀陳稱年事已高，健康欠佳，行動不便，
    無法到庭（本院卷第157頁），此部分證據自無調查必要。
    被上訴人主張黃振興向其借貸金錢時，曾開立收據云云，尚
    難採信，況該收據內容僅記載「茲收到甲○○先生借興建屋
    款新臺幣伍拾萬元整，特立據為證，並開具同額本票乙張」
    等語，此外並無利息之約定，被上訴人依該收據主張曾約定
    利息，亦屬無憑。是上訴人否認收據之真正及利息之約定，
    應係可取。
  (三)印刷字體借貸建屋契約書雖約定黃振興應給付利息，然被上
    訴人既謂該契約書係與收據同時簽訂，顯係主張與收據同時
    用印，但收據因無法證明為黃振興簽名、蓋章，前已論述，
    則亦無從認該契約書為真；參以該契約書簽章欄下方復有「
    註：雙方應蓋印鑑證明章」之記載，然依上揭被上訴人所不
    爭執之印鑑登記申請書所示，黃振興遲至89年12月28日始申
    請印鑑登記，焉有於83年10月31日即約定使用印鑑章之可能
    ，不然亦應有83年當時業已登記之相關印鑑證明附於該契約
    ，依此益難認印刷字體借貸建屋契約書為真。是被上訴人主
    張黃振興向其借貸金錢時，雙方曾訂立印刷字體借貸建屋契
    約書，並約定借款利息云云，尚難採信，上訴人否認印刷字
    體借貸建屋契約書之真正及利息之約定，應係可取。
  (四)本票經原審依兩造之聲請，連同兩造各自提出之其他文書，
    兩度囑託法務部調查局鑑定，均因資料不足，無法鑑定，有
    該局上揭函可稽（原審卷第48、75頁）；況被上訴人既主張
    黃振興係於91年6月5日以91年1月5日為發票日簽發本票，竟
    未於本票金額50萬元外，另加計自83年10月31日起至91年1
    月4日止之利息，是亦難依該本票遽認黃振興曾與被上訴人
    約定利息，自不得因被上訴人聲請裁定本票准許強制執行確
    定，遽認被上訴人之主張為真。是被上訴人主張黃振興借貸
    金錢約定利息後，復簽發同額本票1紙交付被上訴人云云，
    尚難採信，上訴人否認本票真正及利息之約定，應係可取。
六按當事人對於他造主張之事實，已於相當時期受合法通知，而
  於言詞辯論期日不到場，亦未提出準備書狀爭執者，依民事訴
  訟法第280條第3項前段準用同條第1項前段之規定，視同自認
  。上訴人辯稱關於利息之約定，應以另紙之手寫建造房屋契約
  書為憑，業據其具狀提出該契約書為證（本院卷第192至193、
  228頁），並由被上訴人當庭收受繕本（本院卷第191頁反面）
  ，被上訴人未於言詞辯論期日到場，亦未提出書狀爭執，依上
  開規定，視同自認，堪信上訴人之主張為真實。則依該手寫借
  貸建屋契約書所載「一甲方黃振興... 向甲○○借貸新臺幣50
  萬元整，委請丙○○先生在趙根力占有之國有土地上建造平房
  乙戶，供甲方無償居住3年，開具50萬借據乙紙。二甲方住滿3
  年之後，應向乙方甲○○支付50萬元之利息，甲方如不續住，
  須無條件搬離，並償還乙方50萬元」等語，足見黃振興如向被
  上訴人借款建屋住滿3年，固應給付50萬元之利息，若未住滿3
  年，即無庸給付，堪以認定。而被上訴人於本院準備程序當庭
  提出，由丙○○出具之證明書亦載「黃振興先生於84年7月住
  進，至87年1月遷出」等語（本院卷第157頁），是被上訴人對
  於黃振興建屋居住未滿3年之事實並不爭執，則依上開手寫建
  造房屋契約書約定，黃振興應無庸給付利息與被上訴人。從而
  上訴人辯稱無庸給付利息，當屬可採，被上訴人請求給付利息
  ，尚屬無據。
七綜上所述，被上訴人既未舉證證明其提出之收據、印刷字體借
  貸建屋契約書、本票為真，依收據內容，復未約定利息，本票
  亦不能證明係包含被上訴人請求之利息，且依上訴人提出之手
  寫建造房屋契約書，黃振興建屋居住期間未滿3年，依約即無
  庸給付利息，則被上訴人請求上訴人給付利息，即無理由，應
  予駁回。原審以上訴人不爭執借據之真正，並已約定利息，為
  其判斷基礎，而為上訴人全部敗訴之判決，及依職權為假執行
  之宣告，容有未洽，上訴人上訴指摘原判決不當，求為廢棄改
  判，為有理由，應由本院將原判決廢棄，並改判如主文第2項
  所示。
八本件事證已臻明確，兩造其餘攻擊防禦方法與舉證，核與判決
  結果無影響，爰不一一論述。
據上論結，本件上訴為有理由，依民事訴訟法第436條之1第3項
、第463條、第385條第1項前段、第450條、第78條，判決如主文
。
中    華    民    國    95    年    12    月    6     日
                  民事第二庭    審判長法  官  康弼周
                                      法  官  陳連發
                                      法  官  廖政勝
以上正本係照原本作成。
不得上訴。
                                      書記官  楊年雄
中    華    民    國    95    年    12    月    6     日


司法院資訊處製作；財團法人民間司法改革基金會備份。
